【裁判字號】    98,簡上,1
【裁判日期】    980617
【裁判案由】    拆屋還地
【裁判全文】
臺灣臺東地方法院民事判決               98年度簡上字第1號
上  訴  人  丙○○
訴訟代理人  王丕衍律師
被  上訴人  丁○○
訴訟代理人  李百律師
上列當事人間請求拆屋還地事件，上訴人對於民國97年11月24日
本院97年度東簡字第189 號第一審判決提起上訴，本院於民國98
年6月3日言詞辯論終結，判決如下：
    主  文
上訴駁回。
第二審訴訟費用由上訴人負擔。
    事實及理由
一、被上訴人起訴主張：坐落臺東縣綠島鄉○○○段775 地號土
    地（下稱系爭土地）為被上訴人所有，詎上訴人於如附圖所
    示斜線部分土地上搭建鐵皮屋頂之建物（下稱系爭建物）而
    無權占用該部分土地，爰依民法第767 條之法律規定，請求
    上訴人拆除系爭建物後交還該占有部分土地等語。嗣因上訴
    人不服原審判決上訴人全部敗訴而提起上訴，被上訴人遂於
    第二審訴訟程序聲明：上訴駁回。
二、上訴人則以：臺東縣綠島鄉○○○段736 地號土地（下稱系
    爭鄰地）及系爭土地原係訴外人甲○○家族所有，業經協議
    使用方法，甲○○於上訴人購買系爭鄰地時告知上訴人得使
    用系爭土地，故上訴人並非無權占有；上訴人於民國91年11
    月間係委由被上訴人之父親即訴外人鄭石琳與被上訴人在系
    爭土地上興建房屋，被上訴人應知上訴人系爭建築逾界之事
    等語，資為抗辯。並上訴聲明：(一)原判決廢棄；(二)被上訴人
    在第一審之訴駁回。
三、兩造不爭執之事實
    (一)訴外人鄭石琳於93年3月30日購買系爭土地，並於同年5月
      登記為被上訴人所有。
    (二)上訴人於91年6月6日向甲○○購買與系爭土地相鄰之南寮
      段736 地號土地，並於91年11月間在如附圖斜線部分之土
      地上搭建鐵架蓋鐵皮屋頂，鐵皮屋頂並非飯店之主建物結
      構及主樑。
四、兩造之爭點及本院得心證之理由：
    被上訴人前揭主張事實為上訴人所否認，並以前揭情詞置辯
    ，是本件爭點厥為：上訴人占用如附圖所示斜線部分之土地
    是否具合法權源？茲析述本院得心證之理由如下：
  (一)上訴人於91年6月6日向甲○○購買系爭鄰地，並於91年11月
    間在如附圖所示斜線部分之土地上搭建系爭建物，被上訴人
    於93年5 月間登記取得系爭土地所有權等情，為兩造所不爭
    執，復有土地登記謄本在卷可稽，並經原審法官會同臺東縣
    臺東地政事務所人員至現場勘驗測量屬實（見本院97年度東
    簡字第189號民事卷宗第8頁、第26頁、第27頁、第30頁、第
    31頁及第33頁），堪以認定。
  (二)按土地所有人建築房屋逾越疆界者，鄰地所有人如知其越界
    而不即提出異議，不得請求移去或變更其建築物；民法第79
    6 條前段定有明文。上訴人固然抗辯：被上訴人於91年11月
    間即已知悉上訴人建築房屋逾越疆界乙事云云。惟查，被上
    訴人係於93年5 月間始登記取得系爭土地所有權，於上訴人
    興建系爭建物時並非系爭土地所有權人，縱上訴人以系爭建
    物是由被上訴人之父及被上訴人共同承包興建，而認其等知
    悉越界建築之事，然91年11月間被上訴人既非所有權人而得
    依法立即提出異議，自尚與民法第796 條前段所定要件不符
    ，上訴人據此為辯，洵屬無據。
  (三)至上訴人另以伊購買系爭土地時，經其前手甲○○告知伊得
    使用系爭建物占用之如附圖所示斜線部分土地，因上開土地
    之前是甲○○家族與系爭鄰地即被上訴人前手乙○○○家族
    約定交換土地使用之範圍，系爭建物上開部分占有土地既係
    約定由甲○○家族使用之土地，上訴人業經甲○○同意使用
    自非無權占有等語置辯；經查，證人甲○○到庭證稱：系爭
    鄰地雖登記為乙○○○所有，但土地實際使用人是她兒子李
    寶榮，李寶榮大約70幾年與伊父親口頭上約定希望把土地拉
    直，拉直後以樹木為界，礙於當時農地尚未開放自由買賣，
    所以並沒有去登記。但雙方即依約定範圍使用土地，且伊哥
    哥李文雄把土地過戶交給伊時，伊父親有告訴伊，伊取得的
    土地是以樹木為界，但是後來伊賣給上訴人土地進行測量的
    時候，才發現實際登記的面積與伊父親講的土地面積不一樣
    ；伊當初賣給上訴人的土地係依土地所有權登記為範圍出售
    ，但沒有在登記範圍的土地，伊有跟上訴人說伊自己沒有用
    ，但她可以用，伊會這麼說是因為當時伊父親所說的樹木跟
    實際測量的土地登記面積還有一段距離，所以伊認為這部分
    土地還是伊可以使用的範圍。伊只知道本來土地是橫向的，
    後來改成直向，在當時口頭約定時並沒有馬上去辦理登記，
    後來開放農地自由買賣後，才由李文雄全權負責去辦理過戶
    登記，將橫向改成直向，改完以後的土地就是以現在登記為
    主，土地登記後，系爭土地及系爭鄰地皆又各自賣給第三人
    ，當時李文雄在辦理土地過戶時伊並未參與等語（見本院卷
    第63頁至第64頁）；足見系爭土地與系爭鄰地確曾有經雙方
    土地所有權人口頭約定交換土地使用之事，然當時因雙方農
    地未開放自由買賣之故，而未進行測量辦理過戶登記，僅略
    以植樹為界約定範圍各自占有使用，直至88年5 月間始重測
    後辦理分割登記，有乙○○○所有系爭地鄰即地號775 號（
    重測前土地地號422之9號）之土地所有權狀登記日期為89年
    5月20日與甲○○系爭土地即地號736號登記日期為89年5 月
    31日之時間相距不遠可佐，堪可認定。又甲○○所指系爭土
    地與系爭鄰地係在89年5 月間過重測後始確認各自取得之土
    地使用範圍，而交換土地之協議既未經測量鑑界，雙方徒以
    樹木為界，存有誤差，尚屬可能，再登記公信原則，土地既
    已經重測分割登記，自應以分割後之登記範圍為準；甲○○
    既無法合理說明其尚擁有如附圖所示斜線部分之土地所有權
    之合法占有權源，其後手即上訴人自無法合法取得占有權源
    ，況甲○○僅以地號736 號之土地登記範圍出賣予上訴人，
    上訴人洵無何取得如附圖所示斜線部分之土地之依據。
  (四)綜上，交換使用土地之協議既已因嗣後辦理合併分割之過戶
    登記後，該協議即已失效；甲○○自係依現所登記之範圍取
    得系爭鄰地，並應依據現所登記之土地範圍自由使用、收益
    、處分系爭鄰地，而無權再依與乙○○○前所協議之使用方
    法占有系爭土地；則上訴人自亦無權再依前揭協議之使用方
    法，主張有權占用如附圖所示斜線部分土地，是上訴人此部
    分抗辯，自不足採。
五、從而，被上訴人依民法第767 條之規定，請求上訴人拆除系
    爭建物後交還該占有部分土地，為有理由，應予准許。原審
    判決被上訴人全部勝訴，並依職權宣告假執行，核無違誤。
    上訴意旨指摘原審判決不當，求予廢棄改判，為無理由，應
    予駁回。
六、本件事證已臻明確，兩造其餘攻擊防禦方法及所舉未經援用
    之證據，經本院斟酌後，認為均不足以影響本判決之結果，
    爰不一一論駁，併此敘明。
七、據上論結，本件上訴為無理由，依民事訴訟法第436條之1第
    3項、第449條第1項、第78條，判決如主文。
中    華    民    國    98    年    6     月    17    日
                  民事庭審判長法  官  陳銘珠
                              法  官  傅曉瑄
                              法  官  陳谷鴻
以上正本係照原本作成。
本件不得上訴。
中    華    民    國    98    年    6     月    17    日
                              書記官  莊永利


司法院資訊處製作；財團法人民間司法改革基金會備份。
